【裁判字號】    97,台上,3081
【裁判日期】    970703
【裁判案由】    偽造文書
【裁判全文】
最高法院刑事判決            九十七年度台上字第三０八一號
上  訴  人  甲○○
上列上訴人因偽造文書案件，不服台灣高等法院台南分院中華民
國九十四年七月十三日第二審判決（九十三年度上訴字第六八一
號，起訴案號：台灣嘉義地方法院檢察署九十一年度偵字第二０
八二號），提起上訴，本院判決如下：
    主  文
原判決撤銷，發回台灣高等法院台南分院。
    理  由
本件原判決認定上訴人甲○○明知未經其妻許淑敏及胞姊王清梅
之同意或授權，竟意圖為自己不法之所有，基於詐欺取財及行使
偽造私文書之概括犯意，先後為下列行為：(一)、民國八十八年十
二月間，在台中市某處，於原判決附表編號一所示之支票背面偽
簽「許淑敏」署名，表示由許淑敏背書之意，進而於台中市將之
交予不知情之乙○○請求幫忙調現，其後，乙○○持至台中市，
向余光聲調現而行使之，致余光聲誤信該支票確係經許淑敏背書
，而陷於錯誤，將約新台幣十八萬元之款項交予乙○○，將之轉
交予上訴人，足生損害於許淑敏、乙○○及余光聲。(二)、八十九
年三月間，在嘉義縣某處，於原判決附表編號二所示之支票背面
偽簽「淑敏」署名，表示由許淑敏背書之意，並交予不知情之乙
○○，以換取之前遭退票之支票，取得延期清償之財產上不法利
益，而行使上開偽造之私文書，足生損害於乙○○、許淑敏。(三)
、八十九年二月，在嘉義市某處，於原判決附表編號三所示之支
票背面偽簽「許淑敏」署名，表示由許淑敏背書之意，交付予乙
○○換票而行使之，致乙○○誤信該支票確係經許淑敏背書，而
陷於錯誤，以渠妻邱鈺祺之支票與之換票，上訴人因而取得延期
清償之財產上不法利益，足生損害於許淑敏及乙○○。(四)、八十
九年三月底，在嘉義市某處，於原判決附表編號四所示之支票背
面偽簽「王清梅」署名，表示由王清梅背書之意，並將之交予不
知情之乙○○，請渠持至台中向余光聲換回之前遭退票之支票，
取得延期清償之財產上不法利益，而行使該偽造之私文書，足生
損害於王清梅、乙○○及余光聲。(五)、八十九年二月底，在嘉義
市某處，於原判決附表編號五所示之支票背面偽簽「王清梅」署
名，表示係由王清梅背書之意，並交予不知情之乙○○以為換票
之用，取得延期清償之財產上不法利益，而行使之，足生損害於
王清梅及乙○○。(六)、八十九年三月間，在嘉義市某處，分別於
如原判決附表編號六、七所示之支票背面偽簽「許」署名，用以
表彰係許淑敏背書之意，並將該二張支票交付予乙○○，而行使
該偽造之私文書，足生損害於許淑敏及乙○○。嗣因前開支票均
跳票未獲兌現，乙○○、余光聲等人始知受騙等情。因而維持第
一審依刑法修正前連續犯、牽連犯規定，從一重論處上訴人連續
行使偽造私文書罪刑之判決，駁回上訴人在第二審之上訴，固非
無見。
惟查：(一)、審理事實之法院，本乎發見實質的真實之本旨，對於
案內一切與罪名之成否、論罪科刑有關之證據，除認為不必要者
外，均應詳為調查，然後基於調查所得之心證，以為判斷之基礎
，故證據雖已調查，若尚有其他必要部分並未調查，即與證據未
經調查無異，如遽行判決，仍有應於審判期日調查之證據，而未
予調查之違法。原判決以上訴人所提八十七年十二月十五日之股
東會議記錄，依上訴人於第一審之供述，該會議是針對當時公司
之金主許瑞景，而決議所有股東同意授權上訴人於必要時，為公
司之用途，代股東於客票或票據上背書，並非針對向告訴人乙○
○調現之事而開會等由，認該會議記錄，無法作為系爭七張支票
後面之背書，已得許淑敏、王清梅之概括授權之有利證據（見原
判決理由欄二(二)、）。然上訴人向乙○○以支票調現，係在上開
會議一年多後之事，乙○○自非上訴人公司當時之金主，而上開
會議記錄單係記載：「……，因為股東都無法於借款時，陪同到
場調現，就授權由甲○○於必要時，於客票背書，但是除公司週
轉用之客票或票據外，其餘票據不得背書，否則責任由甲○○自
負，、若於客票背書後，需告知所簽名之股東。本案結論：所
有股東都將貼現之事委託甲○○辦理，必要可以代為簽名，但該
簽名需為公司之用途，不得用於私人週轉，否則，將構成偽造文
書之罪。」等語（見第一審卷第九十、九十一頁），足徵公司當
時之金主，雖非乙○○，但依該會議記錄，各股東授權上訴人向
他人調查之金主，並未限定為許瑞景，而係概括授權，則能否以
上訴人於第一審之上開供述，認上述會議記錄不得作為許淑敏、
王清梅有概括授權上訴人在系爭支票上代為背書之有利證據，即
非無研求餘地。又縱上訴人於背書時，已忘記有上述股東概括授
權之事，如其係為公司週轉而為系爭背書，其仍係有權代為背書
，能否令上訴人負偽造背書刑責，亦非無疑。究竟實情為何？上
訴人是否為公司週轉之事而為系爭背書？原審未詳查釐清，即遽
行判決，自有調查未盡之違誤。(二)、原判決事實欄一(三)、記載上
訴人持林柏伸名義簽發如原判決附表編號三所示支票，於支票背
面偽造「許淑敏」署名之背書後，係向乙○○換取乙○○之妻邱
鈺祺名義簽發之支票等情。並於理由欄三說明此部分之詐欺行為
，係犯刑法第三百三十九條第二項之詐欺得利罪。惟原判決認定
之上訴人詐欺所得支票為有價證券，並非財產上之不法利益，上
訴人如有該犯行，自應成立刑法第三百三十九條第一項之詐欺取
財罪，原判決認成立詐欺得利罪，其適用法則亦有未當。(三)、原
判決事實欄一(六)記載上訴人於原判決附表編號六、七所示支票上
面偽造背書後，交付乙○○等情。理由欄三則說明此部分犯行僅
成立行使偽造私文書罪。惟上訴人於原審具狀表示該二張支票係
交付乙○○換票等情（見原審卷第四十三、四十四、六十三、六
十四頁）。其所述是否屬實？為何上訴人要交付該支票予乙○○
？攸關上訴人如果犯罪，除犯行使偽造私文書外，是否牽連涉犯
詐欺取財或詐欺得利罪，原審未予審認說明，亦有可議。上訴意
旨指摘原判決違法，尚非全無理由，應認有發回更審之原因。
據上論結，應依刑事訴訟法第三百九十七條、第四百零一條，判
決如主文。
中    華    民    國  九十七  年    七    月    三    日
                      最高法院刑事第五庭
                          審判長法官  陳  正  庸
                                法官  賴  忠  星
                                法官  林  秀  夫
                                法官  宋      祺
                                法官  陳  祐  治
      本件正本證明與原本無異
                                      書  記  官
中    華    民    國  九十七  年    七    月   十一   日
                                                     ｍ


司法院資訊處製作；財團法人民間司法改革基金會備份。
